【裁判字號】    96,上更(一),368
【裁判日期】    970530
【裁判案由】    妨害自由
【裁判全文】
臺灣高等法院高雄分院刑事判決     96年度上更(一)字第368號
上  訴  人
即  被  告  甲○○
上列上訴人因妨害自由案件，不服臺灣高雄地方法院95年度訴字
第1753號中華民國95年11月9 日第一審判決（起訴案號：臺灣高
雄地方法院檢察署94年度偵緝字第2897號），提起上訴，經最高
法院發回更審，本院判決如下：
    主  文
原判決撤銷。
甲○○共同私行拘禁，處有期徒刑陸月，如易科罰金，以銀元
佰元（即新臺幣玖佰元）折算壹日。減為有其徒刑參月，如易科
罰金，以銀元佰元（即新臺幣玖佰元）折算壹日。
    事  實
一、甲○○與陳福生（另案由本院96年度上訴字第1832號判處有
    期徒刑12年）係朋友關係，於民國92年6 月間擔任高雄縣大
    寮鄉○○街167 號之大樓管理員其間，並與陳福生、許文德
    （經本院於96年6 月25日以96年上訴字第605 號判處有期徒
    刑7 月確定在案）同住於該處6 樓。陳福生於92年6 月6 日
    晚間11時許與不詳名成年男子數名，前往高雄市苓雅區○○
    ○路5 號12樓之4 先將乙○○帶至高雄市○○區○○路356
    之1 號空屋內拘禁，同日晚上12時許，又將乙○○帶往高雄
    縣大寮鄉○○街167 號6 樓，並以狗鏈、鎖頭綑綁其雙手及
    雙腳，拘禁於該址房間內。甲○○知悉上情，竟與陳福生、
    許文德共同基於私行拘禁之犯意聯絡，依陳福生之指示，與
    許文德在上址輪流看守乙○○，以此方式共同私行拘禁乙○
    ○計14日。
二、案經高雄市政府警察局鼓山分局報告臺灣高雄地方法院檢察
    署檢察官偵查起訴。
    理  由
壹、證據能力部分：
一、按刑事訴訟法第159 條之5 規定，被告以外之人於審判外之
    陳述，雖不符前4 條之規定，而經當事人於審判程序同意作
    為證據，法院審酌該言詞陳述或書面陳述作成時之情況，認
    為適當者，亦得為證據。當事人、代理人或辯護人於法院調
    查證據時，知有第159 條第1 項不得為證據之情形，而未於
    言詞辯論終結前聲明異議者，視為有前項之同意。本件證人
    林丁寶、陳文山、陳福生於警詢所述，均為被告以外之人於
    審判外之陳述，屬傳聞證據，被告知有不得作為證據之情形
    ，而未於言詞辯論終結前聲明異議。本院斟酌上開被告以外
    之人於警詢所述，過程並無受不當外力之影響，認適合作為
    本案之證據，依前揭規定，認渠等於警詢所述應有證據能力
    。
二、按被告以外之人，於審判外之言詞或書面陳述，除法律有規
    定者外，不得作為證據；又被告以外之人（包括證人、鑑定
    人、告訴人、被害人及共同被告等）於檢察事務官、司法警
    察官或司法警察調查中所為之陳述，與審判中不符時，其先
    前之陳述具有較可信之特別情況，且為證明犯罪事實存否所
    必要者，得為證據，刑事訴訟法第159 條第1 項、第159 條
    之2 分別定有明文。是被告以外之人於司法警察（官）調查
    中所為之陳述，依刑事訴訟法第159 條第1 項規定，係屬傳
    聞證據，原則上無證據能力，惟如該陳述與審判中不符時，
    其先前之陳述具有較可信之特別情況，且為證明犯罪事實存
    否所必要者，依同法第159 條之2 規定（即刑事訴訟法第15
    9 條第1 項所指之「除法律有規定者外」），始例外認為有
    證據能力；如該陳述與審判中相符時，因該陳述並不符合刑
    事訴訟法第159 條之2 有關傳聞例外之規定，故不得作為認
    定本案犯罪事實有無之證據，此時，當以證人於審判中之陳
    述作為證據。另所謂「前後陳述不符」之要件，應就前後階
    段之陳述進行整體判斷，以決定其間是否具有實質性差異，
    惟無須針對全部陳述作比較，陳述之一部分有不符，亦屬之
    。又「證明犯罪事實之存否所必要」，即使用證據之必要性
    ，係指因無法再從同陳述者取得證言，而有利用原陳述之必
    要性，只要認為該陳述是屬於與犯罪事實存否相關之事實，
    並為證明該事實在實質上之必要性即可。而「具有可信之特
    別情況」，係指依陳述時之外部客觀情況而言，足以令人相
    信該陳述是虛偽之危險性不高，必須綜合該陳述是否未受到
    外力影響；陳述人之觀察、記憶、表達是否正確及有無偽證
    之各項因素，而為判斷。經查：證人許文德警詢所述雖與其
    於本院審理時之證述內容不符，然其於警詢過程並未遭強暴
    脅迫威脅利誘等外力影響，且陳述時被告並未在場，惟於原
    審開庭前，被告曾提醒證人許文德當時涉案之程，業據許文
    德於原審證述明確（原審卷69頁），本院審酌其證人許文德
    警詢陳述之客觀情況，在被告尚時並未在場感受到壓力較小
    ，足認其證人許文德警詢之供述，具有較為可信之特別情況
    ，且為證明本件犯罪事實所需，應得採為本案證據。
三、按被告以外之人於審判中有滯留國外或所在不明而無法傳喚
    或傳喚未到者，其於檢察事務官、司法警察官或司法警察調
    查中所為之陳述，經證明具有可信之特別情況，且為證明犯
    罪事實存否所必要者，得為證據，刑事訴訟法第159 條之3
    第3 款定有明文。經查：證人乙○○戶籍設於高雄市新興區
    ○○○路63號13樓之4 （本院卷31頁），經本院傳拘未到，
    有高雄市政警察局新興分局拘票報告書在卷可稽（本院卷66
    頁），是其所在地已不明；而其於92年8 月4 日在警察局製
    作筆錄時，並無證據證明係於強暴、脅迫或利誘等不正方式
    下所作成，且其於警詢中所為陳述陳福生在這期間內叫兩名
    其手下（一名年長者約56歲為甲○○、另一名年輕人約26歲
    為許文德）看管，使我無法自由行動，陳福生教兩名手下控
    制我行動自由，主要目的是在這十四日期間內怕我出去報案
    ，而且讓我傷口恢復而無法驗傷提出告訴等過程，均已為完
    整陳述，並經警詢筆錄記載甚明，自應以其於警詢時所為陳
    述與事實較為相近，且為證明犯罪事實存否所必要而可信為
    真實，應具有較為可信之特別情況存在，依刑事訴訟法第15
    9 條之3 第3 款規定，得為證據。
四、按被告以外之人於偵查中向檢察官所為陳述，除顯有不可信
    之情況者外，得為證據，刑事訴訟法第159 條之1 第2 項定
    有明文。偵查中對被告以外之人所為之偵查筆錄，或被告以
    外之人向檢察官所提之書面陳述，性質上均屬傳聞證據。惟
    現階段刑事訴訟法規定檢察官代表國家偵查犯罪、實施公訴
    ，依法其有訊問被告、證人及鑑定人之權，證人、鑑定人且
    須具結，而實務運作時，檢察官偵查中向被告以外之人所取
    得之陳述，原則上均能遵守法律規定，不致違法取供，其可
    信度極高。職是，被告以外之人前於偵查中已具結而為證述
    ，除反對該項供述得具有證據能力之一方，已釋明「顯有不
    可信之情況」之理由外，不宜即遽指該證人於偵查中之陳述
    不具證據能力。證人乙○○、林丁寶、陳福生、許文德、陳
    文山於偵查中以證人身分具結後之陳述，被告未曾提及檢察
    官在偵查時有不法取供之情形，且未釋明上開供述有顯不可
    信之情況，依前述說明，渠等於偵查中之證言自具有證據能
    力。
貳、實體部分
一、訊據被告甲○○固坦承乙○○遭陳福生拘禁於高雄縣大寮鄉
    ○○街167 號6 樓期間，伊曾詢問乙○○是否需要飲水、抽
    煙，並與許文德、陳福生同住於該處等事實不諱，惟矢口否
    認有何共同妨害自由犯行，並辯稱：陳福生係慈隆街167 號
    大樓管理委員會之主委，伊經友人介紹擔任該址大樓之管理
    員，因無處居住，陳福生提供該處供伊暫住，乙○○遭拘禁
    期間，伊仍照常負責大樓管理員之職務，詢問乙○○全是出
    於善意，並非依陳福生命令看守之故，伊與陳福生並不熟識
    ，亦未積欠陳福生債務，不可能聽命於陳福生，況且乙○○
    被拘禁的時間，僅有1 日云云，惟查：
１、乙○○於92年6 月6 日晚間11時許，在高雄市苓雅區○○○
    路5 號12樓之4 ，先遭陳福生夥同數名成年男子帶往高雄市
    新興區○○路356 之1 號空屋內拘禁，當日晚上12時許，又
    被帶往高雄縣大寮鄉○○街167 號6 樓，並以狗鏈、鎖頭綑
    綁雙手及雙腳而拘禁於該址房間內，被告甲○○與許文德依
    陳福生之指示，輪流看守乙○○，拘禁剝奪其行動自由長達
    計14日之事實，業據證人乙○○於偵查中證述綦詳（警卷13
    、14頁，偵卷24頁、偵緝卷86頁），核與陳文山於偵查供述
    ：伊親眼目睹，陳福生帶人押走乙○○，後來伊前往高雄縣
    大寮鄉○○街167 號6 樓，有看到乙○○遭綑綁，許文德、
    甲○○亦均在場等語（警卷7 頁、偵卷76頁）；證人陳福生
    於警詢及偵訊證稱：伊拘禁乙○○並命許文德、甲○○看守
    等語（偵卷139 、153 頁）；證人即共犯許文德於偵查中證
    稱：陳福生於高雄縣大寮鄉○○街167 號6 樓拘禁乙○○，
    期間約2 個禮拜．由甲○○看顧等語（偵卷172 頁）；證人
    林丁寶於偵查中證稱：甲○○也是陳福生帶的小弟…陳福生
    說乙○○讓他損失不少錢，過了幾天，我再去1 次（高雄縣
    大寮鄉○○街167 號6 樓）就看到甲○○也在該處告看守乙
    ○○等語相符（偵卷186 頁）。
２、另證人許文德於原審雖證稱：被告並未看守乙○○等語，然
    其亦證稱：於慈隆街的情形伊想不起來了，部分過程是被告
    在開庭前提醒伊等語。足見證人許文德於原審之陳述已非全
    憑其經歷本案之記憶所為，甚至已有受被告影響而迴護被告
    之虞，是否與事實相符，自有可疑。參以證人許文德於警詢
    及偵查之陳述，較原審時之陳述距離事發時間為近，記憶較
    為清晰，又其警詢前，未曾與被告接觸，不易受被告影響而
    為有利被告之陳述，自較可採。職故，證人許文德於原審時
    之證述，尚難採為有利被告之依據。
３、又被告雖否認有受陳福生指示看守乙○○云云，然證人林丁
    寶已於警詢證稱：許文德、甲○○是聽命於陳福生，平時陳
    福生會給他們零用錢等語（警卷30頁），並於另案審理時結
    證稱：許文德、甲○○係聽陳福生指揮做事等語（94年度訴
    字第4115號卷審判筆錄25頁），核與證人陳福生於警詢時亦
    證稱：許文德、甲○○都是我的手下等語相符（警卷131 頁
    ），參以被告於原審自陳：擔任管理員並未領薪水，陳福生
    會給吃飯的錢等語（原審卷75頁），另於本院審理時雖改稱
    : （92年）5 月5 日我來時，身上還有1000元，陳福生說要
    借給10000 元，但怕我跑掉，後來沒有借給我，6 月1 日開
    始上班，6 月7 日開始收管理費，收至7 月15日以後，我就
    沒有再向他拿錢云云（本院卷80頁）。惟衡情被告之所以能
    擔任該大樓管理員，係受惠於陳福生當時擔任該大樓主任管
    理員之故，業據被告供承在卷（本院卷80頁），顯見其與陳
    福生之交情已異於他人。況證人林丁寶與本件妨害自由犯行
    無涉，實無藉機誣攀被告之理，足見林丁寶上開證述較屬可
    信。審之被告既知悉乙○○遭陳福生拘禁乙節，又其之所以
    能所擔任之管理員工作係由陳福生在擔任大樓之主任委員之
    引介緣故，倘其與陳福生僅是初識，縱不能見義勇為協助乙
    ○○脫逃，至少為明哲保身，亦應搬離上址，豈有繼續留宿
    該處，甚至詢問乙○○是否需飲水或吸煙之理。故縱令被告
    辯稱: 曾詢問乙○○純粹係出於其個人之善意，尚難作為有
    利被告認定。
４、另證人陳文山於偵查中雖證稱：陳福生押走乙○○之翌日，
    伊又見到陳福生與乙○○同進同出云云，然證人林丁寶於偵
    查中則證稱：92年6 月間看到乙○○被拘禁在高雄縣大寮鄉
    ○○街的大樓內，過了幾天，伊又前往該處，就看到被告也
    在該處看守乙○○等語（偵卷186 頁），另陳福生亦證稱：
    伊拘禁乙○○之期間伊不記得了，直至陳文山要他把乙○○
    放了等語（偵卷153 頁）。審之本件拘禁乙○○起因陳福生
    與乙○○之糾紛，陳福生為本件犯行之主謀，其拘禁乙○○
    期間之長短亦與犯罪情節之輕重有關，倘其翌日即停止拘禁
    乙○○，豈有捨此有利自己之事項而不陳述之理，故證人陳
    文山之上開證述: 陳福生翌日即未拘禁乙○○云云，是否屬
    實，實非無疑，足見被告辯稱: 乙○○遭拘禁期間並非14日
    云云，亦無足採。
５、綜上，被告上開所辯並未共同拘禁乙○○云云，顯不足採，
    被告於陳福生拘禁乙○○後，復在拘禁期間內與許文德共同
    看守乙○○之事證已臻明確，犯行洵堪認定。
三、論罪科刑
（一）新舊法比較：按行為後法律有變更者，適用行為時之法律
      。但行為後之法律有利於行為人者，適用最有利於行為人
      之法律，刑法第2 條第1 項定有明文。
   1、共同正犯:
      被告行為時刑法第28條原規定：「二人以上共同『實施』
      犯罪之行為者，皆為共同正犯」。行為後該條修正為：「
      二人以上共同『實行』犯罪之行為者，皆為共同正犯」。
      將舊法之「實施」修正為「實行」。原「實施」之概念，
      包含陰謀、預備、著手及實行等階段之行為，修正後僅共
      同實行犯罪行為始成立共同正犯。是新法共同正犯之範圍
      已有限縮，排除陰謀犯、預備犯之共同正犯。新舊法就共
      同正犯之範圍既因此而有變動，自屬犯罪後法律有變更，
      而非僅屬純文字修正，應有新舊法比較適用之問題（最高
      法院96年度台上字第934 號判決意旨參照），且依新法並
      較有利於被告，故應適用新法。
   2、法定罰金刑部分：
      被告行為後，刑法第33條第5 款業於95年7 月1 日公布施
      行規定：「罰金：新臺幣1 千元以上，以百元計算之。」
      ，與修正前刑法同條款規定「罰金：1 元以上。」不同。
      比較新舊法結果，以舊法較有利於行為人，揆諸上開準據
      法，本案關於刑法第302 條第1 項法定刑罰金部分，自應
      適用行為時之法律即修正前刑法第33條第5 款規定決定其
      罰金部分之法定刑較為有利於被告。
   3、法定貨幣單位部分：查被告行為後，業已增訂刑法施行法
      第1 條之1 ，並規定：「中華民國94年1 月7 日刑法修正
      施行後，刑法分則編所定罰金之貨幣單位為新臺幣。94年
      1 月7 日刑法修正時，刑法分則編未修正之條文定有罰金
      者，自94年1 月7 日刑法修正施行後，就其所定數額提高
      為30倍。但72 年6月26日至94年1 月7 日新增或修正之條
      文，就其所定數額提高為3 倍。」，是就現行刑法中，有
      關於罰金刑處罰之規定已有修正，查刑法第302 條規定法
      定刑有罰金刑，經比較增訂之刑法施行法第1 條之1 與被
      告行為時之罰金罰鍰提高標準條例第1 條前段、現行法規
      所定貨幣單位折算新台幣條例第2 條結果，二者規定適用
      之結果並無不同，則本件即依被告行為時之舊法即依罰金
      罰鍰提高標準條例第1 條前段為法條適用之依據。
   4、綜上所述，揆諸首揭法律條文及判例意旨，綜合比較結果
      ，上開規定應以適用修正前之刑法為有利於被告。
（二）易科罰金部分：行為人於犯罪時即修正前刑法第41條第1
      項前段規定：「犯最重本刑為5 年以下有期徒刑以下之刑
      之罪，而受6 個月以下有期徒刑或拘役之宣告，因身體、
      教育、職業、家庭之關係或其他正當事由，執行顯有困難
      者，得以1 元以上3 元以下折算1 日，易科罰金。」，又
      其行為時之易科罰金折算標準，廢止前罰金罰鍰提高標準
      條例第2 條前段規定，就其原定數額提高為100 倍折算1
      日，則本件受刑人行為時之易科罰金折算標準，應以銀元
      300 元折算1 日，經折算為新臺幣後，應以新臺幣900 元
      折算為1 日。惟95年7 月1 日修正公布施行之刑法第41條
      第1 項前段則規定：「犯最重本刑為5 年以下有期徒刑以
      下之刑之罪，而受6 個月以下有期徒刑或拘役之宣告者，
      得以新臺幣1 千元、2 千元或3 千元折算1 日，易科罰金
      。」比較修正前後之易科罰金折算標準，以95年7 月1 日
      修正公布施行前之規定，較有利於被告，則應依刑法第2
      條第1 項前段，適用修正前刑法第41條第1 項前段規定，
      定其折算標準。
（三）核被告所為，係犯刑法第302 條第1 項之剝奪他人行動自
      由罪，被告就上開犯行，與陳福生、許文德有犯意聯絡，
      行為分擔，為刑法修正前之共同正犯，且為事中共犯。原
      審對被告犯妨害自由罪論罪科刑固非見。惟查: （1） 刑
      法302 條第1 項所稱之私行拘禁，係以非法方法剝奪人行
      動自由之例示規定，而該所謂之以其他非法方剝奪人之行
      動自由，則係對前述私行拘禁之補充規定；行為人將被害
      人私行拘禁，前開條項既有處罰規定之明文，依主要規定
      優於補充規定之原則，自不應宣告補充規定之罪名，原審
      主文將妨害自由罪之主要規定與補充規定併列，自有未合
      。（２）又刑法已於95年7 月1 日修正公佈施行，原審對
      被告犯共同正犯、法定罰金刑及易科罰金折算之標準均未
      及比較新舊法，尚有未洽。（3） 原判決未及依中華民國
      96年罪犯減刑條例之規定，減輕其宣告刑，亦有未洽。審
      酌被告見乙○○遭陳福生拘禁，並以鐵鍊、鎖頭綑綁，不
      但未能見義勇為，反與陳福生、許文德基於共同妨害自由
      之犯意聯絡，輪流看守，期間長達14日，顯屬非是，對乙
      ○○身心危害不輕，其犯後又飾詞卸責，尚無悔意，惟念
      其於看守乙○○期間，並未對乙○○施加暴力，並主動關
      懷其需求，相較於其他共犯之情節為輕等一切情狀，爰量
      處如主文所示之刑，並依修正前刑法第41條第1 項前段之
      規定，諭知易科罰金之折算標準。又被告犯罪在96年4 月
      24日以前，所犯罪刑合於中華民國96年罪犯減刑條例之規
      定，爰減為有期徒刑3 月，如易科罰金，以銀元300 元（
      即新台幣900 元）折算1 日。
據上論斷，應依刑事訴訟法第369 條第1 項前段、第364 條、第
299 條第1 項前段，刑法第2 條第1 項前段、修正前刑法第28條
、第302 條第1 項、第41條第1 項前段、修正前罰金罰鍰提高標
準條例第1 條前段、廢止前罰金罰鍰提高標準條例第2 條，中華
民國96年罪犯減刑條例第2 條第1 項第3 款、第7 條第1 項、第
2 項、第9 條，判決如主文。
本案經檢察官姜麗儒到庭執行職務。
中    華    民    國    97    年    5     月    30    日
                  刑事第八庭    審判長法  官   李炫德
                                      法  官   郭玫利
                                      法  官   李政庭
以上正本證明與原本無異。
如不服本判決應於收受本判決後10日內向本院提出上訴書狀，其
未敘述上訴理由者，並得於提起上訴後10日內向本院補提理由書
狀（均須按他造當事人之人數附繕本）「切勿逕送上級法院」。
中    華    民    國    97    年    5     月    30    日
                                      書記官   吳福連
附錄本件判決論罪科刑法條：
中華民國刑法第302條
私行拘禁或以其他非法方法，剝奪人之行動自由者，處5 年以下
有期徒刑、拘役或3 百元以下罰金。
因而致人於死者，處無期徒刑或7 年以上有期徒刑，致重傷者，
處3 年以上10年以下有期徒刑。
第1 項之未遂犯罰之。


司法院資訊處製作；財團法人民間司法改革基金會備份。
